【裁判字號】    98,訴,1191
【裁判日期】    981207
【裁判案由】    確認委任關係不存在
【裁判全文】
臺灣臺北地方法院民事判決              98年度訴字第1191號
原      告  甲○○
            丙○○○
前二人共同
訴訟代理人  楊金順律師
複  代理人  陳秀美律師
            乙○○
被      告  大鑫開發股份有限公司
共      同
法定代理人  辛○○
            戊○○
上  一  人
訴訟代理人  己○○
上列當事人間請求確認委任關係不存在事件，本院於民國98年11
月19日言詞辯論終結，判決如下：
    主  文
確認原告與被告間股東權及董事之委任關係自民國八十年十二月
二十六日起不存在。
訴訟費用由被告負擔。
    事 實 及 理 由
甲、程序方面：
    按股份有限公司應由董事長對外代表公司，惟公司與董事間
    訴訟，除法律另有規定外，則由監察人或股東會所選任之人
    代表公司為訴訟，公司法第208條第3項、第213條定有明文
    ，其立法目的乃恐董事長代表公司對董事起訴，難免有循私
    之舉。又公司之清算，以董事為清算人，但本法或章程另有
    規定或股東會另選清算人時，不在此限；清算人於執行清算
    事務之範圍內，除本節有規定外，其權利義務與董事同，公
    司法第322條第1項、第324條亦有規定。是董事原則上應為
    清算人，且清算人之權利義務與董事同，則董事以清算人身
    分對董事為訴訟，亦難免有循私之舉，依同一法理，仍不宜
    由董事以清算人身分對董事為訴訟。再按清算中，公司股東
    會與監察人依然存續，對董事之訴訟依法仍應由監察人或股
    東會所選任之人代表公司為之，始為適法（最高法院94年度
    台上字第230號判決意旨參照）。經查，被告已於本件訴訟
    繫屬前之民國86年12月2日經主管機關臺北市政府撤銷公司
    登記在案，有公司變更登記事項卡在卷可稽（見本院卷第30
    -34頁），依公司法第26之1條準用第24條規定，應進入清算
    程序，如前所述，本件屬公司與董事間之訴訟，於清算程序
    中，揆諸前開說明，應由監察人代表被告為訴訟。是以，
    本件自應以被告公司之監察人辛○○及戊○○（原名洪暹）
    為被告之法定代理人，合先敘明。
乙、實體方面：
壹、原告起訴主張：
    原告甲○○前曾擔任國泰人壽業務員，經同事庚○○介紹認
    識被告公司董事長丁○○（另擔任大金建設股份有限公司負
    責人，下稱大金公司），而兼職替大金公司賣靈骨塔位，並
    交付身分證影本予丁○○辦理所得扣繳，惟未交付印章，劉
    秀琴是家庭主婦，並未在外工作。嗣原告接獲法務部行政執
    行署臺北行政執行處命令，要求原告應就被告公司之行政執
    行事件，於民國98年3月24日上午10時整到該處清償應繳納
    金額新台幣（下同）1,510萬0,775元，或提出公司資產負債
    表、損益表及財產目錄，據實陳報財產狀況，始知遭人冒用
    成為被告公司之股東及董事。經原告向臺北市政府查詢被告
    之登記資料，發現80年12月31日之變更登記事項卡記載原告
    甲○○為副董事長（任期80年12月26日至83年12月25日）並
    持有股份10萬股、原告丙○○○為董事（任期80年12月26日
    至83年12月25日）並持有股份15萬股。惟觀被告公司發起人
    名冊，原告僅因經營往來而與部分人員有一面之緣，其餘人
    員均不認識，且原告從未出資、接觸過被告公司，亦未參與
    被告公司業務、財務等相關會議決策事項，更無親筆簽署所
    謂「董事就任同意書」之書面文件，有關被告公司登記卷宗
    內，章程及申請書上所用印之印文亦非原告所有，顯然原告
    之股東、董事身分係遭冒用，是原告並非被告公司股東，且
    兩造間董事之委任關係亦不存在。被告公司雖於86年12月2
    日解散，惟其尚有積欠稅款未繳，致原告無端遭臺北行政執
    行處要求清償應納金額或為報告，否則將依法限制住居在案
    ，使原告法律上之地位產生不安之狀態，爰依法提起本件訴
    訟等語。並聲明：如主文所示。
貳、被告抗辯：
    被告公司之法定代理人辛○○稱原告甲○○、丙○○○均係
    被告公司真正之股東、實際經營者，且原告甲○○現仍在青
    潭負責經營靈骨塔生意，被告公司轉變為如今之福田妙國，
    伊身份證也被吳政男拿去辦被告公司的股份等語資為抗辯，
    並聲明：駁回原告之訴。被告法定代理人戊○○則未為陳述
    或補充。
參、兩造不爭執之事項：
一、法務部行政執行署臺北行政執行處因受理被告之行政執行事
    件，認有依職權命義務人報告財產狀況之必要，而於98年2
    月18日以北執丁90年營稅執特專字第00118687號命令，請義
    務人（即原告等人）於98年3月24日（星期二）上午10時整
    至該處清償應繳納金額1,510萬0,775元（利息另計），或提
    出公司之資產負債表、損益表及財產目錄，據實陳報財產狀
    況，如受合法通知無正當理由不到場，或不為報告，或為虛
    偽之報告，依法得對負責人限制住居，有上開命令在卷可稽
    （見本院卷第6頁）。
二、原告曾於98年3月10日向臺北市政府申請抄錄被告公司登記
    資料，發現80年12月31日之變更登記事項卡記載原告甲○○
    為副董事長（任期80年12月26日至83年12月25日）並持有股
    份10萬股、原告丙○○○為董事（任期80年12月26日至83年
    12月25日）並持有股份15萬股；且被告公司業經臺北市政府
    86年12月2日建一字第62505942號函撤銷登記在案，有臺北
    市政府98年3月12日府產業商字第09882278400號函及其檢附
    之被告公司設立登記表在卷可稽（見本院卷第7-11頁）。
肆、得心證之理由：
一、按確認法律關係之訴，非原告有即受確認判決之法律上利益
    者，不得提起之，民事訴訟法第247條第1項前段定有明文。
    又所謂即受確認判決法律上利益，係指因法律關係之存否不
    明確，致原告在私法上之地位有受侵害之危險，而此項危險
    得以對於被告之確認判決除去之者而言（最高法院42年臺上
    字第1031號判例意旨參照）。查本件原告主張遭冒名登記為
    被告公司股東、董事，有被告公司登記卷、被告公司設立登
    記表在卷可憑，客觀上確足以使人認原告為被告公司之股東
    及董事，惟原告主張其並非被告公司之股東及董事，其有受
    追繳營業稅及限制出境之可能，其在私法上之地位即有受侵
    害之危險，是兩造間關於股東權、董事委任關係即有不明之
    處，且原告主張此種不安之狀態，得以確認判決加以除去，
    是原告提起本件確認之訴，於法有據，應予准許。
二、本件原告主張其係遭冒用登記為被告公司之股東及董事，其
    從未出資、接觸過被告公司，亦未參與被告公司業務、財務
    等相關會議決策事項，更無親筆簽署所謂「董事就任同意書
    」之書面文件，有關被告公司登記卷宗內章程及申請書上所
    用印之印文亦非原告所有等情，經本院依職權調閱被告公司
    登記卷宗，該公司於80年12月30日申請設立時，檢附之發起
    人會議記錄、股東名簿、董事會議記錄、公司章程、設立登
    記申請書上「甲○○、丙○○○」之姓名均係以電腦繕打，
    並無「甲○○、丙○○○」之簽名。且其上雖蓋用「甲○○
    」、「丙○○○」之印文，然由該印文觀之，應係以一般機
    器刻製之木頭印章所蓋之印文，自難遽認前開印文為原告所
    蓋用或授權他人蓋用。又卷內雖有「甲○○、丙○○○」之
    身分證影本，然原告曾兼職為大金公司（負責人即被告公司
    董事長丁○○）賣靈骨塔位，有辦理所得扣繳之必要，則被
    告公司持有原告之身分證影本應符常情。此外，被告公司亦
    未提出其他證據證明原告為被告公司股東、董事之事實，綜
    合上開事證，原告主張其並非被告公司之股東及董事之事實
    ，尚非不可採信，其依民事訴訟法第247條第1項規定，訴請
    確認其對被告公司之股東權及董事之委任關係自80年12月26
    日起迄今均不存在，為有理由，應予准許。
伍、本件事證已臻明確，其餘攻擊防禦方法核與判決基礎不生影
    響，爰不一一審酌論述，併予敘明。
陸、結論：本件原告之訴為有理由，依民事訴訟法第78條，判決
    如主文。
中    華    民    國    98    年    12    月    7     日
                  民事第一庭    法  官  楊晉佳
以上正本係照原本作成。
如對本判決上訴，須於判決送達後20日內向本院提出上訴狀。
中    華    民    國    98    年    12    月    7     日
                                書記官  蘇炫綺

司法院資訊處製作；財團法人民間司法改革基金會備份。
